臺灣高雄地方法院民事判決　　　　　　 100年度訴字第1099號
原　　　告　黃麟傑
訴訟代理人　劉新安律師
訴訟代理人　蕭淑琳
被　　　告　蔡竺芳
訴訟代理人　史乃文律師
　　　　　　楊林澂律師
當事人間請求損害賠償事件，原告提起刑事附帶民事訴訟（民國
99年度審交簡附民字第282 號），經刑事庭移送前來，本院於10
0年10 月26日言詞辯論終結，判決如下：
 主  文
被告應給付原告新台幣壹佰零壹萬捌仟壹佰柒拾參元，及自民國
九十九年十一月二十七日起至清償日止，按週年利率百分之五計
算之利息。
原告其餘之訴駁回。
本判決第一項於原告以新臺幣參拾參萬為被告供擔保後，得為假
執行；但被告如以新臺幣壹佰零壹萬捌仟壹佰柒拾參元為原告預
供擔保，得免為假執行。
原告其餘假執行之聲請駁回。
 事實及理由
壹、程序事項：按訴狀送達後，原告不得將原訴變更或追加他訴
    ，但擴張或減縮應受判決事項之聲明者，不在此限，民事訴
    訟法第255 條第1 項第3 款定有明文。本件原告起訴時，係
    請求被告應給付原告新臺幣（下同）2,441,924 元。嗣於民
    國100 年10月11日於本院審理中更正請求被告應給付原告2,
    310,733 元，核屬減縮應受判決事項之聲明，於法並無不合
    ，應予准許，合先敘明。
貳、實體事項：
一、原告主張：被告蔡笁芳未領有駕駛執照，卻於98年9 月17日
    凌晨1 時10分許，駕駛車號ZW-1459 汽車（下稱系爭車輛）
    沿高雄市苓雅區○○○路由東往西方向行駛，途經三多一路
    與武營路口（下稱系爭路口）左轉之際，疏未注意車前狀況
    ，亦未讓直行車先行，即貿然左轉，適原告騎乘車號683-CT
    R 重型機車，沿三多一路由西往東方向行經系爭路口，因閃
    避不及而撞及系爭車輛（下稱系爭事故），原告人車倒地，
    並受有鼻骨上頜骨折、下顎骨開放性骨折、唇撕裂傷等傷害
    （下稱系爭傷害）。原告因系爭事故支出醫療費535,173 元
    、往返就診車資5,760 元、看護費共98,000元，而原告因系
    爭事故致牙齒斷裂歪斜，預計尚須支出植牙5 顆40萬元及牙
    冠修復費用6 顆84,000元。又原告自98年9 月18日起至100
    年4 月中旬，共18個月又26天，因系爭事故無法工作，按原
    告每月薪資21,000元計算，受有不能工作損失378,800 元。
    再者，原告因系爭傷害受有精神上痛苦至鉅，爰請求精神慰
    撫金80萬元。合計原告受有損害2,310,733 元。為此爰依民
    法第184 條、第193 條及第195 條第1 項規定提起本件訴訟
    。並聲明：(一)被告應給付原告2,310,733 元，及自起訴狀繕
    本送達翌日起至清償日止，按年息5%計算之利息。(二)願供擔
    保，請准宣告假執行。
二、被告蔡笁芳則以：(一)原告就系爭事故之所生，亦有疏未注意
    車前狀況之過失，且原告騎乘機車未依規定穿戴安全帽，其
    就損害之擴大亦與有過失，至少應分攤50% 之過失責任。(二)
    又依診斷證明書醫囑欄記載，醫師僅建議原告植牙5 顆，是
    以原告主張逾前開顆數之牙齒亦有植牙之必要，及每顆植牙
    需費8 萬元部分，均應由原告舉證證明之。(三)再者，原告自
    98年9 月21日起始聘用看護協助照照顧，故其住院期間有受
    看護必要之日數僅17日，按每月看護費2,000 元計算，原告
    所需看護費用僅34,000元，逾此部分之請求即屬無據。(四)況
    原告所受傷害集中於顏面部位，未及於四肢，是其活動能力
    應不受系爭傷害影響，而無搭乘計程車作為往返就醫交通工
    具之必要，尚難認此部分支出係屬必要費用。(五)另原告除住
    院21日無法工作外，再加計返家休養期間，其不能工作時間
    應不超過1 個月，原告主張其不能工作期間長達18個月又26
    天，應由原告負舉證之責。(六)此外，原告請求之精神慰撫金
    亦有過高，應予酌減等語置辯。並聲明：：(一)原告之訴駁回
    。(二)如受不利判決，願供擔保請准宣告免為假執行。
三、兩造不爭執事項如下：
  (一)蔡笁芳於系爭事故發生時，係未領有駕駛執照之人。
  (二)蔡笁芳就系爭事故之所生係有過失。
  (三)原告支出之醫療費用535,173 元。
  (四)原告因系爭事故致牙齒斷裂歪斜，須做牙冠修復，每顆14,0
    00元。
  (五)原告於住院期間至少有受看護17日之必要，每日看護費用為
    2,000元。
  (六)原告因系爭事故至少1 個月不能工作，每月薪資為21,000元
    。
  (七)蔡笁芳因系爭事故涉有過失傷害罪嫌，經本院刑事庭以99年
    度交簡字第1047號判決判處有期徒刑3月確定在案。
四、本件爭點如下：
  (一)原告就系爭事故之所生及損害之擴大，是否與有過失？應分
    攤之過失比例若干？
  (二)原告主張植牙費用40萬元及牙冠修復費用84,000元，是否有
    理？
  (三)原告主張車資5,760元是否有理？
  (四)原告有無受看護逾17日之必要？所需支出之看護費為若干？
  (五)原告是否因系爭事故逾1 個月不能工作？其因不能工作所受
    損害若干？
  (六)原告請求之精神慰撫金應否酌減？以若干為適當？
五、原告就系爭交通事故之發生是否與有過失？
  (一)本件原告主張被告於上開時日駕車行經前開路段時，本應遵
    守轉彎車應直行車先行之規定，並注意車前狀況，而依當時
    之情形，又無不能注意之情事，竟貿然左轉而發生系爭交通
    事故，使原告受有上述傷害，而被告因系爭交通事故業經本
    院刑事庭審認有上開過失而對之判處有期徒刑3 月，嗣經確
    定等情，已如上述，並有其所提出與主張事實相符之道路交
    通事故現場圖、診斷證明書、臺灣高雄地方法院檢察署檢察
    官聲請簡易判決處刑書、本院99年度交簡字第1047號刑事判
    決等件在卷可證，並經本院查閱前開刑事卷宗影本無訛，被
    告於此亦不爭執，自應認原告之上開主張為真實。
  (二)被告抗辯原告就系爭事故之所生，有疏未注意車前狀況，及
    未依規定戴安全帽之違規行為，是原告就此車禍之發生，亦
    與有過失云云。然被告對系爭事故發生當時原告未戴安全帽
    乙節，並無提出證據證明，是以，尚難僅憑被告片面之詞，
    遽認原告有未戴安全帽之違規行為。再者，原告騎乘機車是
    撞擊到被告駕駛系爭車輛之右前車身，並非右後車身，足認
    系爭事故發生時點應係被告剛開始轉彎之際，而非已完成轉
    彎動作之際，參以現場無原告機車之煞車痕跡，可見被告應
    係突然轉彎致原告無法踩煞車，況被告未能證明原告有何未
    注意車前狀況之舉，故被告以前詞抗辯原告就系爭事故之發
    生，有未注意車前狀況之過失云云，並無理由。此外，本件
    經送往高雄市政府交通局行車事故鑑定委員會鑑定亦認原告
    並無肇事原因，有該會鑑定意見書及覆議意見書在卷可考，
    是被告抗辯原告就系爭車禍事故與有過失云云，不足採信。
六、被告既應負全部過失責任，則原告依侵權行為之法律關係，
    請求被告給付：醫療費用535,173 元、將來牙齒修復費
    用484,000 元、就醫交通費用5,760 元、看護費用98,0
    00元、工作損失378,800 元及慰撫金80萬元，是否有據
    ？
  (一)按因故意或過失，不法侵害他人之權利者，負損害賠償責任
    ；不法傷害他人之身體或健康者，對於被害人因此喪失或減
    少勞動能力，或增加生活上需要時，應負損害賠償責任；不
    法侵害他人之身體、健康、名譽、自由、信用、隱私、貞操
    ，或不法侵害其他人格法益而情節重大者，被害人雖非財產
    上之損害，亦得請求賠償相當之金額。民法第184 條第1 項
    前段、第193 條第1 項及第195 條第1 項分別定有明文。本
    件原告所受損害，係由於被告之過失行為所致，則被告對於
    原告身心所受損害，依上開法律規定，自應負擔全部損害賠
    償責任。爰就原告各得請求各項金額，分述如下；
  (二)醫療費用535,173 元部分：
    原告主張被撞傷後前往醫院就診共支出533,173 元，業據原
    告提出國軍802 醫院、宏宇牙醫診所、高雄醫學大學附設中
    和紀念醫院診斷證明書及長庚醫院相關醫療費用收據等資料
    為證，且被告不爭執上開文書資料之真實性，是原告請求被
    告應給付上開醫療費用，自屬有據，應予准許。
  (三)交通費用5,760元部分：
    原告主張其於系爭事故發生後，自98年9 月23日起至99年4
    月6 日止，陸續搭乘計程車前往醫院就診，並提出無煙計程
    車專用收據為證。惟上述收據並無記載搭乘之出發地及到達
    地點，則原告是否有搭乘計程車前往醫院就診，已有可疑。
    參以依原告提出之診斷證明書，其因系爭事故所受之傷勢均
    在臉部，亦即原告四肢及身體其它部分並未受傷，簡言之，
    原告之行動能力並未因系爭事故而所受阻，且據長庚醫院函
    亦稱原告出院時行動自如，此有該院100 年7 月25日（100
    ）長庚院高字第A61405號函附卷可參，足見原告出院後應可
    以騎乘汽機車就醫，尚無以乘坐計程車之必要。從而，原告
    請求此部分費用，並無理由，應予駁回。
  (四)看護費用98,000元部分：
  1.經本院函詢高醫原告住院期間（98年9 月17日至同年月23日
    ）是否需人看護，據該院函覆稱：「病患住院期間需要看護
    」等語，此有該院100 年7 月16日高醫附行字第1000002500
    號函附卷可參；另依長庚醫院診斷證明書記載：「病人於民
    國98年9 月23日由急診入院，98年9 月24日接受骨折整復手
    術治療，並以鋼板內固定，於98年10月2 日出院，共計住院
    10日，住院期間需人看護」等語；又被告對原告於99年3 月
    11日至同年月15日在長庚醫院住院期間需專人全日看護等情
    ，並不爭執，則原告請求3 次住院，共計21天之看護費用部
    分，自有理由。又由家人代為照顧被害人之起居，固係基於
    親情，但親屬看護所付出之勞力並非不能評價為金錢，雖因
    二者身分關係而免除被害人之支付義務，惟此種基於身分關
    係之恩惠，自不能反由加害人受益。故由親屬看護時雖無現
    實看護費之支付，仍應認被害人受有相當於看護費之損害，
    得向加害人請求賠償，始符公平原則。另關於看護費用部分
    ，兩造同意每天2,000 元計算。是以，本院斟酌原告受傷情
    狀、看護需求，認原告請求住院部分之看護費用42,000元（
    21日×2,000 元＝42,000元）部分，即屬有據，應予採取。
  2.雖原告提出申請書證明伊於住院期間外，尚有聘請看護照顧
    云云。惟依上述申請書記載：本人徐雅芬於98年9 月21日至
    98年10月27日共計37日，並於99年3 月11日至99年3 月18
    日共計8 日，在病患住院期間與轉院加回家療養過程作看護
    及回診工作，期間共45天，收取9 萬元等語。然證人徐雅芬
    於本院審理時：「（出院那一天妳沒有陪原告黃麟傑出院？
    ）回到家，他媽媽叫我去的」、「（原告黃麟傑出院後，你
    就去他家看護？）因我住他們家隔壁，他媽媽沒有空，我就
    過去」、「（妳沒有24小時看護？）沒有」等語。是依徐雅
    芬上述證詞，原告於99年10月2 日出院當日，其並未陪同，
    且其亦從未24小時看護原告，可見上開申請書之內容，與實
    情不符，難為有利於原告之認定。從而，原告依上述申請書
    請求住院期間以外之看護費用，並無理由。參以，依前開長
    庚醫院函稱原告出院時行動自如，可認原告出院後應無再需
    要他人看護之必要。從而，原告請求住院期間以外之看護費
    用部分，並無理由，應予駁回。
  3.綜上，原告請求被告賠償住院期間之看護費用42,000元，即
    屬有據，逾此部分之請求不應准許。
  (五)預估將來植牙及牙冠修復費用共計484,000元部分：
    原告主張其因前開傷害，造成其牙齒斷裂之情形，須安排植
    牙5 顆及牙冠修復6 顆，預估需支出植牙費用40萬元及牙冠
    修復費用84,000元，並提出長庚醫院診斷證明書為證，然此
    為被告所否認，並以前揭情詞置辯。經查：
  1.依長庚醫院99年11月15日診斷證明書所示，原告因外傷造成
    上顎骨#11 、21、22、23、24缺牙，#26 、36、37、46、47
    牙冠斷裂缺損，及#13 牙根折斷，因上述診斷建議#11 、21
    、22、23、24植牙，#26 、36、37、46、47牙套修復及# 13
    定期觀察，故依前開診斷證明書，可認原告確因上開車禍而
    造成上開牙齒之傷害，基此，原告主張其有進行牙齒植牙及
    牙冠修復之必要，應堪採信。
  2.關於治療之方式，經本院函詢長庚醫院，據該院覆稱：「另
    依病患99年11月15日至本院就診之病情研判，其#26 、36、
    37 、46 、47之牙根狀況尚足以支撐牙齒，建議可以固定牙
    冠修復，而#13 之牙根雖有折斷，但牙冠尚存且無症狀，建
    議追蹤觀察即可，就醫學而言，如無其它意外，以上牙齒尚
    無植牙處置之必要」等語，此有該院100 年7 月25日（100
    ）長庚院高字第A61405號函附卷可參，是依上述醫院函及診
    斷書可知，原告#11 、21、22、23、24，共計5 顆牙齒需要
    植牙治療；#26 、36、37、46、47，共計5 顆牙齒需要牙冠
    修復治療，而#13 牙齒則無治療之必要。是原告主張須植牙
    5 顆及牙冠修復5 顆部分，自有理由，逾此部分，即無理由
    。
  3.關於治療費用，經本院函詢長庚醫院，該院函覆稱：「本院
    每顆牙齒牙冠修復費用約為12,000至15,000元」、「本院牙
    科每顆植牙（屬自費治療）之收費標準為8 萬元，而植牙分
    析及手術固定板約為2 萬元，故5 顆植牙費用花費合計約為
    42萬元」等語。是原告請求被告賠償5 顆牙齒植牙費用40萬
    元，未逾上開治療費用，即屬有據；另關於牙冠修復費用，
    兩造同意每顆14,000元計算，則原告請求賠償5 顆牙齒之牙
    冠修復費用於70,000元（14,000×5 ＝70,000）部分，誠屬
    有據，逾此部分之請求不應准許。
  4.從而，原告請求賠償預估將來植牙及牙冠修復費用共計470,
    000 元（400,000+70,000＝470,000 ）部分，即屬有據，逾
    此部分之請求不應准許。
  (六)工作損失378,800元部分：
    本件原告主張於事故發生前任職在明安國際股份有限公司擔
    任作業員，每月薪資共為21,000元，因本件事故導致18個月
    又26天無法工作乙節，業據提出勞工保險被保險人投保資料
    表為證。經查：
  1.原告於98年9 月17日至同年月23日在高醫住院；另於98年9
    月23日至同年10月2 日及99年3 月11日至同年月15日在長庚
    醫院住院，且21天之住院期間需專人照護，自無法工作，又
    被告對原告因系爭事故至少1 個月不能工作，每月薪資為21
    ,000元等情，並不爭執，則原告請求1 個月工作損失21,000
    元部分，自有理由，應予准許。
  2.惟原告並未提出其因系爭事故，除上開住院期間外，另有無
    法工作共計17個月26天乙節之證明，子經本院函詢長庚醫院
    關於原告之傷勢是否會影響其工作乙節，據該院函覆稱：「
    ‧‧‧經治療後於同年10月2 日出院，而病患出院時自動自
    如，但仍無法正常飲食，就醫學而言，骨折癒合時間約為6
    週，後續張口復健約需8 週期間‧‧‧至病患上述症狀是否
    影響其工作能力需視其工作型態與內容而定‧‧‧」等語。
    是依上開函文，原告出院後雖無法正常飲食，但行動自如，
    換言之，原告出院後，因牙齒受傷而無法正常飲食，其它身
    體部位則屬正常。而原告發生系爭事故前係擔任作業員，可
    見原告之工作內容，應係以勞力付出為主，承上所述，既然
    原告傷勢係在臉部，未及於四肢，可見原告之工作能力應無
    受系爭事故之影響，且原告亦未舉證證明伊有因系爭事故，
    致出院後無法繼續工作之情，是原告主張其因系爭事故，除
    住院期間外，尚有無法工作共計17個月26天部分，自無理由
    ，不應准許。
  3.從而，原告請求賠償1 個月工作損失21,000元部分，即屬有
    據，逾此部分之請求不應准許。
  (七)精神慰撫金部分：
    按慰藉金之賠償須以人格權遭遇侵害，使精神上受有痛苦為
    必要，其核給之標準固與財產上損害之計算不同，然非不可
    斟酌雙方身分資力與加害程度，及其他各種情形核定相當之
    數額（最高法院51年台上字第223 號判例意旨參照）。本件
    原告20餘歲，系爭事故發生前擔任作業員，98年所得約3 萬
    餘元，名下無任何財產；被告20餘歲，名下無財產等情，有
    兩造稅務電子閘門財產所得調件明細表在卷可參，應堪採信
    。本院審酌原告經濟狀況、受傷程度非輕及被告經濟能力，
    並參諸被告之過失情節等情，認原告請求被告賠償非財產上
    之損害150,000 元，應屬適當。
  (八)承上，原告因系爭車禍所受損害之金額應為1,218,173 元（
    醫療費用535,173 元+ 看護費用42,000元+ 預估將來植牙及
    牙冠修復費用470,000 元+ 工作損失21,000元＋非財產上之
    損害150,000 元＝1,218,173 元），堪予認定。
  (八)至被告抗辯原告與訴外人梁其端調解成立，應免除梁其端應
    分擔之賠償責任，是依民法第276 條第1 項及同法第280 條
    之規定，被告應僅就其所應分擔之部分予以賠償云云。按債
    權人向連帶債務人中之一人免除債務，而無消滅全部債務之
    意思表示者，除該債務人應分擔之部分外，他債務人仍不免
    其責任；另按連帶債務人相互間，除法律另有規定或契約另
    有訂定外，應平均分擔義務。但因債務人中之一人應單獨負
    責之事由所致之損害及支付之費用，由該債務人負擔，民法
    第276 條第1 項及同法第280 條訂有明文。然適用上開規定
    之前提為被告與梁其端為連帶債務人。原告主張梁其瑞明知
    被告未領有駕駛執照，竟將系爭車輛交由被告駕駛，而肇致
    本件車禍，而認梁其端與被告共同侵害其權利云云，惟原告
    並未舉證證明梁其端明知被告未領有駕駛執照乙節，況無照
    駕車未必會發生車禍，故梁其瑞將系爭車輛交由被告駕駛，
    與系爭事故之發生，尚難謂有相當因果關係。從而，原告主
    張梁其端與被告為共同侵權之人，即無理由，則渠等2 人即
    非連債務人，是被告抗辯可依連帶債務之規定，免除部分賠
    償責任，亦無理由，附此敘明。
七、又按保險人依本法規定給付之保險金，視為被保險人損害賠
    償金額之一部份，被保險人受賠償請求時，得扣除之，強制
    汽車責任保險法第32條定有明文。原告已受領強制責任保險
    理賠保險金200,000 元之事實，此為原告自承，且為被告所
    不爭執，自應予以扣除，則本件原告請求被告給付1,018,17
    3 元（計算方式為：1,218,173 -200,000＝1,018,173 元）
    。
八、綜上所述，被告過失不法侵害原告之身體、健康權，則原告
    依民法第184 條第1 項前段、第193 條第1 項及第195 條第
    1 項前段侵權行為之法律關係，請求被告給付醫療費用、看
    護費用、預估將來植牙費用、看護費用、工作損失及非財產
    上之損害合計1,018,173 元，為有理由，應予准許，逾此範
    圍之請求，則無理由，應予駁回。
九、按給付無確定期限者，債務人於債權人得請求給付時，經其
    催告而未為給付，自受催告時起，負遲延責任，為民法第22
    9 條第2 項前段所明定。本件起訴狀繕本於99年11月26日送
    達於被告，則被告自99年11月27日起，應負遲延責任。從而
    ，原告依據侵權行為之法律關係，請求被告給付1,018,173
    元，及自99年11月27日起至清償日止，按週年利率百分之5
    計算之利息，為有理由，應予准許，逾此範圍，則無理由，
    應予駁回。
十、原告及被告俱陳明願供擔保聲請假執行或免為假執行，就原
    告勝訴部分，核無不合，爰各酌定相當擔保金額後准許之，
    至原告敗訴部分，其假執行之聲請失其依附，應併予駁回。
    此外，本件係屬刑事附帶民事訴訟，既無任何訴訟費用之支
    出，爰不為訴訟費用之諭知，附此敘明。
十一、本件為判決之基礎事實已明，兩造其餘攻擊防禦方法及舉
      證，核與判決結論不生影響，無庸逐一論述，附此敘明。
十二、據上論結，本件原告之訴為一部有理由，一部無理由，依
      民事訴訟法第390 條第2 項、第392 條第2 項，判決如主
      文。
中    華    民    國   100    年    11    月    11    日
                  民事第一庭    法  官  張茹棻
以上正本係照原本作成。
如對本判決上訴，須於判決送達後20日內向本院提出上訴狀。如
委任律師提起上訴者，應一併繳納上訴審裁判費。
中    華    民    國   100    年    11    月    11    日
                                書記官  林瑞標